【裁判字號】    90,自緝,5
【裁判日期】    900824
【裁判案由】    詐欺等
【裁判全文】
臺灣桃園地方法院刑事判決                              九十年度自緝字第四號
    自  訴  人  乙○○
    代  理  人  甲○○
    被      告  楊素香
                丙○○
右列被告等因詐欺案件，經自訴人提起自訴，經本院通緝，分別於九十年四月二十七
日、同年月二十九日始緝獲到案，本院判決如左：
    主   文
楊素香、丙○○均無罪。
    理   由
一、自訴意旨略以：被告楊素香與其夫丙○○於民國八十六年間，經自訴人乙○○之
    招募邀約，由自訴人擔任會首，被告楊素香、丙○○擔任會腳共組互助會，每會
    二萬元，會腳共三十八名，時間自八十六年十二月十日起至九十年二月十日止。
    被告二人竟基於意圖為自己不法之所有，先由被告丙○○於八十七年三月十四日
    第三次投標時，得標並獲取新台幣五十八萬五千元，被告丙○○本應於八十七年
    四月份起按期繳交死會會員所應繳之會款，竟於八十七年十二月十三日，被告楊
    素香在丙○○陪同下，以無資力繼續繳交會錢為由，向自訴人要求退會，經協議
    結果，由被告將其所跟之會以十九萬四千三百元之代價讓渡與第三人呂寶玉，惟
    被告楊素香需擔任丙○○前已標得會款五十八萬五千元之連帶保證人。雙方協議
    完後，被告楊素香及丙○○並取得十九萬四千三百元。詎被告楊素香及丙○○於
    取得上開款項後，被告丙○○自八十八年七月起即未再按期繳交會款，被告楊素
    香亦逃匿未盡保證人之義務，致自訴人受有損害，因認被告楊素香、丙○○，共
    同涉犯刑法第三百三十九條第一項之詐欺取財罪嫌。
二、按犯罪事實，應依證據認定之，無證據不得推定其犯罪事實。又不能證明被告犯
    罪者，應諭知無罪之判決，刑事訴訟法第一百五十四條、第三百零一條第一項分
    別定有明文；次按刑法第三百三十九條第一項詐欺罪之成立，以意圖為自己或第
    三人不法之所有，以詐術使人將本人或第三人之物交付為要件，是倘若行為人施
    詐時之意圖尚有存疑，依調查之結果復不足以認定其自始具有上述主觀犯罪構成
    要件，即行為人須自始基於不法所有之意圖，以詐術使人交付財物，始能當之，
    至於民事債務當事人間未依債務本旨履行給付之情形，若非出於自始無意給付之
    詐欺行徑時，自不該當刑法第三百三十九第一項詐欺罪之構成要件。而刑事被告
    依法不負自證無罪之義務，故別無積極證據之情形下，自難以被告單純債務不履
    行狀態，推定被告自始即有不法所有之意圖而施行詐術；再以刑法上詐欺罪之立
    法意旨，係以禁止於經濟行為中使用不當之方法得利為規範目的，而經濟行為亦
    因其行為本質及類型，而於交易領域中有其特有之行為特性，法律原則上固應保
    障交易之秩序，惟於具體案例中，亦應顧及交易雙方為交易行為時，是否有具體
    情事，足認其違背正當之經濟秩序，而應予以制裁。否則，經濟行為本身原寓有
    不同程度之不確定性或交易風險，交易雙方本應自行估量其主、客觀情事及搜集
    相關資訊，以作為其判斷之參考。以借貸或民間金錢借貸互助會為例，交易之當
    事人本應自行考量對方之資格、能力、信用，及交易內容之投資報酬率、資金風
    險等等因素，除具上開違反詐欺罪之具體情事外，非謂當事人之一方有無法依約
    履行之情形，即應成立詐欺罪，否則刑事詐欺責任與民事債務不履行責任將失其
    分際。
三、本件自訴人指訴被告楊素香、丙○○共同涉有刑法第三百三十九條罪嫌，其所依
    憑之理由無非係以被告丙○○立具之收據、連帶保證書、被告楊素香及丙○○之
    歸戶財產查詢清單、讓渡書各乙紙為主要論據。訊據被告楊素香、丙○○固均坦
    承曾於上開時地共同參與自訴人所發起之互助會，被告丙○○並已投標得款，被
    告楊素香事後復退出互助會，且與自訴人簽訂連帶保證契約，並領得右開讓渡款
    ，事後因資金週轉不靈致無法擔負保證人之責任等情，並有上揭收據、連帶保證
    書、讓渡書等文件附於本院八十八年度自字第二一一號卷可稽，上情堪信為真實
    。惟被告楊素香、丙○○均堅決否認有何共同詐欺犯行，皆辯稱：伊等係因被人
    倒帳，週轉不靈，楊素香又無法投標，所以才商量由楊素香退會減輕繳費負擔，
    後來還繼續繳款到八十八年八月，八十九年九月間丙○○還替自訴人開車還錢，
    係因後來實在沒有錢才沒有繼續支付會款，伊等並無詐欺的意思等語。
四、經查：（一）自訴人雖一再指陳被告楊素香與丙○○共同向其表示被告楊素香要
    退會，並於退會時簽訂連帶保證書後，即未依約付款且辦妥脫產，顯有詐欺云云
    。惟查自訴人於本院九十年六月十五日調查時亦自承被告楊素香當初係先向其表
    示欲標會但無法標得，已沒有能力繼續繳交會款，始將其所參與之會腳資格讓渡
    與第三人呂寶玉，並應其要求需擔任被告丙○○之連帶保證人，是自訴人與被告
    楊素香簽訂上開連帶保證書時，即已明知被告楊素香當時之經濟情況困窘；（二
    ）自訴人復於同日調查時另陳稱被告楊素香於八十七年十二月十三日將其互助會
    權益讓渡給第三人呂寶玉後，其所保證之被保證人即被告丙○○仍有按月繳交足
    額會錢迄八十八年六月止，且被告丙○○於八十八年七月份亦繳交會錢一萬五千
    元，並於八十八年九月份至自訴人處幫忙開車，以工資抵會錢，是被告丙○○不
    僅於八十七年三月得標後按月繼續支付會錢，且於被告楊素香八十七年十二月退
    標後，亦仍繼續支付會款，並於無資力付款時，提供勞力抵償債務，尚難僅憑被
    告丙○○事後無法按期繳付會款，即認其參加該互助會並標得會款時，有詐欺之
    意思；（三）再自訴人雖提供被告楊素香、丙○○之上開財產查詢清單，欲證明
    被告二人脫產顯有詐欺之意，惟查自訴人於同日本院調查時，自陳當初被告楊素
    香、丙○○欲加入互助會時，其並未為財產徵信，是縱被告楊素香、丙○○確無
    財產，惟此並無礙於自訴人與其等共同成立互助會，甚至事後自訴人與被告楊素
    香簽訂連帶保證書時，亦已明知被告楊素香係因經濟困難而無法繼續按期繳交會
    款，被告楊素香既未施用詐術隱瞞經濟狀況，尚難認自訴人係因相信被告楊素香
    有相當資力始與之締約。是衡之一般人之經驗，自訴人既已明知被告楊素香經濟
    狀況不佳，仍與其簽訂連帶保證契約書，自訴人當已能評估被告楊素香履行保證
    債權之可能性，被告楊素香既未刻意隱瞞其財產狀況，依前述說明，此連帶保證
    契約之締結乃自訴人自行估量之結果，其當需負擔且能預見被告楊素香無法依約
    履行之交易風險，尚難僅憑被告楊素香事後未能代被告丙○○支付會款，未盡保
    證人之義務，逕認被告楊素香有詐欺之意思，更難認被告楊素香有何行使詐術之
    行為。而被告楊素香既無何詐欺行為，被告丙○○自無犯意聯絡、行為分擔之可
    能。故被告楊素香雖有自訴人所述未能善盡保證人之義務，而被告丙○○事後亦
    未能按期繳交會款，然此均顯係自訴人與被告楊素香、丙○○間之民事債務糾紛
    ，尚與詐欺罪之構成要件不符。此外，復已查無其他積極證據足資證明被告二人
    有自訴人所指之犯行，揆諸前開說明，爰依法均諭知無罪之判決。
據上論斷，應依刑事訴訟法第三百四十三條、第三百零一條第一項，判決如主文。
中      華      民      國    九十      年      八      月    二十四    日
                                臺灣桃園地方法院刑事第六庭
                                    審判長法  官  孫 惠 琳
                                          法  官  潘 進 順
                                          法  官  簡 婉 倫
右正本證明與原本無異。
如不服本判決，應於判決送達後十日內向本院提出上訴狀( 應附繕本 )，上訴於
臺灣高等法院。
                                          書記官  王 泰 元
中      華      民      國    九十      年      九      月      四      日


司法院資訊處製作；財團法人民間司法改革基金會備份。
